最高法院刑事判決　　　　　　九十四年度台上字第七一八五號
　　上　訴　人　乙○○
　　　　　　　　　　　　口尾1.
　　選任辯護人　江錫麒律師
　　上　訴　人　甲○○
　　　　　　　　　　　　坵園7.
　　選任辯護人　廖宜祥律師
　　上　訴　人　戊○○
　　　　　　　　　　　　愛街3.
　　　　　　　　　　　　愛路1.
　　選任辯護人　張智宏律師
　　上　訴　人　丁○○
　　　　　　　　　　　　大路2.
　　　　　　　　丙○○
　　　　　　　　　　　　山路2.
上列上訴人等因貪污等罪案件，不服台灣高等法院台中分院中華
民國九十三年九月三十日第二審更審判決（九十三年度重上更(一)
字第一二六號，起訴案號：台灣苗栗地方法院檢察署八十八年度
偵字第一六五四、一七一九、一八二七、一八五六、二四０九號
），提起上訴，本院判決如下：
    主  文
原判決關於乙○○、甲○○、丁○○、丙○○及戊○○部分均撤
銷，發回台灣高等法院台中分院。
    理  由
本件原判決撤銷第一審關於上訴人乙○○、甲○○、丁○○、丙
○○及戊○○部分科刑之判決，就其中貪污部分經比較新舊法後
，改判依牽連犯從一重論處乙○○共同依據法令從事公務之人員
，對於主管之事務，明知違背法令，直接圖私人不法利益，因而
獲得利益罪刑，及均論處甲○○、丁○○、丙○○、戊○○共同
連續依據法令從事公務之人員，對於違背職務之行為，收受賄賂
罪刑。固非無見。
惟查：(一)、依原判決認定之事實，民國八十四年元月間，時任苗
栗縣竹南鎮鎮長之乙○○與該鎮清潔隊長洪貴生及秘書陳寶昌（
以上洪、陳二人均已判決確定）基於不法圖利其他私人之犯意聯
絡，由乙○○與洪貴生二人以偽造竹南鎮公所會議紀錄，為不實
登載之方式，陳寶昌以參加同年月二十六日該鎮公所召開「西部
濱海快速公路廢棄物清運收費標準」會議方式，調降該鎮公所所
屬垃圾場之廢棄物進場處理費，先後共同對其主管之事務，意圖
直接圖利準備承包清運台灣省公路局西部濱海公路中區工程處（
下稱西濱中工處）在西部濱海快速公路（下稱西濱公路）苗栗縣
竹南鎮○○○○○段及崎頂至龍鳳段新建工程（前者簡稱第二十
一標，後者簡稱第二十標）廢棄物之該鎮鎮民代表丙○○、戊○
○所經營之「富明行廢棄物清除有限公司（下稱富明行）」及甲
○○所借用之「文雄行」。其後因鎮民代表間相持不下，丙○○
、戊○○、甲○○均未能如願承包，改由貫竑營造有限公司（即
第二十一標之承包商，下稱貫竑公司）自行轉包予江珍貴清運，
而第二十標之廢棄物亦由建偉營造有限公司（下稱建偉公司）於
同年三月三日議價承包後，轉包予江珍貴清運，致「意外」由該
二公司取得該不法利益。其圖利金額，以貫竑公司清運之垃圾數
量七七二九九噸，乘以二三四元（新台幣，下同）計算，得利一
千八百零八萬七千九百六十六元。建偉公司部分以垃圾數量七九
三四六噸，乘以二三四元計算，得利一千八百五十六萬六千九百
六十四元，合計該二公司共取得三千六百六十五萬四千九百三十
元之不法利益等情。其理由內並謂垃圾費收費標準為鎮長乙○○
之主管事務，渠對於主管之事務，明知違背法令，竟曲解法令而
欲直接圖有意承包垃圾清運之鎮民代表等不法之利益，終因鎮民
代表間相持不下，由工程承包商自行委請江珍貴清運，而「間接
」造成工程承包商獲得不法利益，其圖利犯行自堪認定等語（見
原判決第十二頁、第十三頁、第三十九頁）。則乙○○與已判決
確定之洪貴生、陳寶昌三人主觀上所欲「直接圖利」之對象，即
丙○○、戊○○與甲○○所分別經營之「富明行」、「文雄行」
，實際既未因之獲得不法利益，而係由上開二道路新建工程承包
商貫竑公司及建偉公司「意外」、「間接」獲利。乃原判決於論
罪理由內認渠等此部分所為係成立九十年十一月七日修正公布之
貪污治罪條例第六條第一項第四款對於主管之事務，明知違背法
令，「直接」圖私人不法利益，「因而獲得利益」罪，並於主文
為該罪名諭知，此與上開事實認定及理由之論敘不相符合，而有
判決主文、事實與理由矛盾之違法。(二)、依原判決事實欄之記載
，洪貴生係基於違背職務收受賄賂之犯意聯絡，在其住處與林榮
都商議，同意由貫竑公司提出一百六十萬元，再由洪某代為出面
轉交該賄款，以擺平欲承包上開垃圾清運工程或朋分利益之鎮民
代表，俾該第二十一標工程得以順利進行。嗣洪某除於八十四年
二月十六日在其住處向林榮都收受一百六十萬元之同時，交付其
中五十萬元予丁○○及請蔡某轉交二十萬元予甲○○外，另係先
後、分別交付戊○○、丙○○各十萬元，交付謝清順、郭李進各
六萬元，餘款五十八萬元則留供己用等情（見原判決第十五頁、
第十六頁）。倘若無誤，洪貴生既係單獨與林榮都達成協議，向
之收受賄款，嗣再由渠負責分配，先後個別將之交予丁○○、丙
○○、戊○○、謝清順、郭李進及由丁○○轉手交予甲○○，則
所謂「收受賄賂之犯意聯絡」是否僅個別存在於洪某與經其轉手
之收受賄賂者之間？抑或洪貴生與上開經其轉手收受賄賂之人及
各該收受賄賂者間，彼此均有「共同」收受賄賂之犯意聯絡？事
實仍不明確。乃原判決於理由內謂丙○○、戊○○、甲○○與丁
○○四人所為係犯八十五年十月二十三日修正之貪污治罪條例第
四條第一項第五款之違背職務收受賄賂罪，渠等係透過洪貴生而
犯，彼此間有犯意聯絡，行為分擔為共同正犯等語（見原判決第
九十六頁），此項論罪理由已失其事實依據，自非適法。且除洪
貴生與上開經其轉手收受賄賂者外，各該收受賄賂者彼此間，如
何得認為亦有「共同」收受賄賂之犯意聯絡，而應於渠等合同犯
意聯絡範圍內，就其他收受賄賂者之行為，亦同負其責？原判決
對此亦未說明所憑認定之依據及其心證理由，遽認渠等為違背職
務收受賄賂罪之「共同正犯」，並就所有賄款總額諭知均應予連
帶追繳沒收或以財產抵償之，尚嫌理由不備。(三)、依原判決認定
之事實，甲○○基於違背職務收受賄賂之概括犯意，先後由洪貴
生轉交林榮都、黃清德所交付之賄款二十萬元及劉漢鋒所交付之
賄款一百萬元等情，依此林某先後收受之賄款計為一百二十萬元
。然原判決嗣於理由內則謂甲○○與丙○○、戊○○、丁○○在
爭奪承包第二十標、第二十一標工程承包合約之際，均未曾對竹
南鎮垃圾場收費標準提出質詢或請竹南鎮公所提出報告，反利用
渠等鎮民代表身分，趁機爭取承包工程，並向鎮公所施壓請求調
降上開收費標準，否則揚言將在議會開會期間提出質詢，嗣雖因
故未能承包施作工程，然由洪貴生手上，各自收取貫竑公司、建
偉公司交付之賄款，其中甲○○因此獲得七十萬元，丁○○獲得
一百萬元，丙○○、戊○○因此各取得二十萬元賄款等語（見原
判決第八十八頁）。是原判決上開事實認定與其理由之論敘不相
符合，而有判決理由矛盾之違法。(四)、原判決事實認定甲○○向
洪貴生取走一百萬元後，因不滿該金額過低，藉口渠就劉漢鋒（
即建偉公司實際負責人劉漢燻之堂兄，時任該公司工地經理）送
交賄款予洪貴生收取過程，曾加拍照取證，洪某為求和諧，乃與
方宏洲陪同林某至建偉公司負責人劉漢燻桃園住處，經協商結果
，甲○○同意與建偉公司解約，惟表示劉某須以片面解約名義，
給付一百五十萬元及賠償其搭便橋費用三十萬元，伊即退還先前
收受之一百萬元賄款，洪貴生等人為安撫甲○○，並冀其勿藉鎮
民代表會開會時就垃圾場收費等事項提出質詢，劉漢燻因有貫竑
公司之前例可循，乃予應允，收回該一百萬元，另於數日後簽發
支票，合計一百八十萬元交予甲○○兌領等情（見原判決第十九
頁）。其理由內並謂建偉公司係先交付二百三十萬元予洪貴生，
以分配各鎮民代表後，始另又簽發支票三張合計一百五十萬元，
或簽發四張支票合計一百八十萬元，或三張支票及現金合計一百
八十萬元，以違約名義賠償甲○○。佐以甲○○在貫竑公司時，
已有拍照蒐證之行為，顯見渠先前確有利用竹南鎮鎮民代表之身
分，欲承包契約（指該第二十標工程廢土垃圾之清運）以取得利
潤，嗣因故未能如願，始改以解約等名義索取款項等語。復以建
偉公司係於八十四年三月三日始以議價方式承包第二十標工程，
而當年農曆春節係同年一月三十一日，甲○○自不可能於過年期
間，即預為該工程之垃圾清運作施工前準備，此對照該過年期間
，適為貫竑公司準備開工時，且林某亦有意承包該第二十一標工
程之垃圾清運，乃認林某於原審辯謂伊收受之一百萬元，其中七
十萬元退還建偉公司，因當時係過年期間，即將開工，故先匯其
中三十萬元給溫阿雄發給小包等語，不足採信，且說明此應係渠
為承包貫竑公司第二十一標工程之垃圾清運而支出，與建偉公司
之第二十標工程並無關聯，林某所以要求建偉公司支付違約金，
顯係將其因未能順利承包第二十一標之損害，轉嫁予建偉公司，
並以之掩飾向該公司收受賄款之正當性（見原判決第八十二頁、
第八十三頁）。依此，甲○○既認洪貴生所轉交之一百萬元賄款
金額太低，乃以建偉公司片面解約及渠已支出搭橋費用，應予賠
償為藉口，而另向該公司索取一百八十萬元，則此一百八十萬元
實際上似係建偉公司交付甲○○之賄款，乃原判決事實既未為此
認定，且嗣於論罪理由說明甲○○所收受賄款應予追繳沒收時，
亦未對該部分為追繳沒收之諭知，是該事實認定與其理由之論敘
及理由論述本身均有前後不相一致之違誤。(五)、原判決於論罪理
由內係以上訴人等五人於本件犯罪後，貪污治罪條例已於八十五
年十月二十三日修正公布，其中第四條及第六條之法定刑均已提
高。另該條例第六條第一項第四款嗣於九十年十一月七日經修正
公布為「對於主管或監督之事務，明知違背法令，直接或間接圖
自己或其他私人不法利益，因而獲得利益者」，其法定刑則未變
更，其第二項經修正為「前項第一款至第三款之未遂犯罰之」，
亦即其構成要件有所修正，對於圖利未遂行為，修正為不罰。經
比較新舊法結果，因八十五年十月二十三日修正之貪污治罪條例
第八條有關自首、自白減輕，已增列可免除其刑之規定，乃認應
以該新法（即八十五年十月二十三日修正者）之規定，有利於上
訴人等五人（見原判決第九十二頁至第九十四頁）。然原判決關
於丁○○、丙○○、戊○○及甲○○部分，認渠等係共犯貪污治
罪條例第四條第一項第五款之違背職務收受賄賂罪，但並未認渠
等有自首，或於偵查中自白犯行情事，則就渠等四人而言，八十
五年十月二十三日修正公布前之貪污治罪條例第四條之法定刑既
較修正後為輕，自應以渠等行為時之舊法為有利。原判決認以該
次修正後之規定為有利，應有判決適用法則不當之違法。以上，
或係上訴人等五人上訴意旨所指摘，或為本院得依職權調查之事
項，應認原判決關於上訴人等五人部分仍有撤銷發回更審之原因
。
據上論結，應依刑事訴訟法第三百九十七條、第四百零一條，判
決如主文。
中　　華　　民　　國　九十四　年　 十二 　月　二十二　日
                      最高法院刑事第八庭
                          審判長法官  張　淳　淙
                                法官  張　春　福
                                法官  呂　丹　玉
                                法官  洪　昌　宏
                                法官  蔡　彩　貞
      本件正本證明與原本無異
                                      書  記  官
中　　華　　民　　國　九十四　年　 十二 　月　二十七　日
                                                Ａ
